【裁判字號】    97,消債更,281
【裁判日期】    980227
【裁判案由】    更生事件
【裁判全文】
臺灣基隆地方法院民事裁定           97年度消債更字第281號
聲  請  人  甲○○
即  債務人              1弄1.
代  理  人  徐豐益律師
上列當事人因消費者債務清理事件聲請更生，本院裁定如下：
    主  文
聲請駁回。
聲請費用由聲請人負擔。
    理  由
一、按聲請更生或清算不合程式或不備其他要件者，法院應以裁
    定駁回之，但其情形可以補正者，法院應定期間先命補正﹔
    又債務人與金融機構協商成立者，不得聲請更生或清算。但
    因不可歸責於己之事由，致履行顯有重大困難者，不在此限
    ﹔本條例施行前，債務人依金融主管機關協調成立之中華民
    國銀行公會會員辦理消費金融案件無擔保債務協商機制與金
    融機構成立之協商，準用前項之規定，消費者債務清理條例
    （下稱本條例）第8條、第151條第5項、第6項分別定有明文
    。衡諸債之關係，係以當事人間之信賴關係為基礎，為社會
    經濟組織之重要支柱，故當事人於以法律行為追求自己之利
    益之際，亦應顧及對方之利益，並考量債權債務在社會上之
    作用，本於誠實及信用之原則，行使債權及履行債務。是對
    於已陷入經濟上困境之消費者，若任其於惡性循環之債務窘
    境中生存，將衍生嚴重之社會問題，難以維持安定之社會經
    濟秩序，故為兼顧債權人、債務人雙方之利益，對陷於經濟
    上困境之消費者，乃允其於本條例施行後，得選擇以重建型
    之更生程序或清算型之清算程序清理其債務，藉以妥適調整
    債務人與債權人及其他利害關係人間之權利義務關係，保障
    債權人獲得公平受償，並謀求消費者經濟生活之重建復甦機
    會。惟對於已與金融機構協商成立，或於本條例施行前，已
    依金融主管機關協調成立之中華民國銀行公會會員辦理消費
    金融案件無擔保債務協商機制（下稱銀行公會債務協商機制
    ）與金融機構成立協商之債務人，若非因不可歸責於己之事
    由，致履行顯有重大困難，僅係不為債務之履行，自有違債
    權契約為誠信契約之本旨，為避免債務人任意毀諾已成立之
    協商，肇致道德危險，濫用更生或清算之裁判上債務清理程
    序，故依本條例第151 條第6項準用同條第5項前段之規定，
    不得聲請更生或清算。
二、本件聲請意旨略以：聲請人有不能清償債務之情事，於本條
    例施行前，曾依銀行公會債務協商機制與金融機構成立協商
    ，惟當時聲請人每月收入為30,000元，扣除依協協商條件每
    月應清償之金額28,423元，僅餘1,577 元，並不足以維持基
    本生活所需。再者，聲請人所任職之公司，於民國（下同）
    96年8 月即已倒閉歇業，嗣後聲請人自營小吃店，每月收入
    亦僅15,000元，而二名子女目前就學中，學費亦為負擔，加
    以長子黃駿麟經診斷有注意力缺陷過動症，每月均需支出一
    筆醫療費，對於聲請人之生活不啻為雪上加霜，爰依法提出
    更生之聲請云云。
三、經查：聲請人確曾於95年5月9日與金融機構依銀行公會債務
    協商機制與金融機構成立協商，約定自95年6月起，分180期
    ，利率百分之2 ，每月償還28,411元依各債權銀行債權金額
    比例清償各項債務，至全部清償為止，此有聲請人所提出之
    協議書暨無擔保債務還款計劃為證，經核屬實，是依本條例
    第151條第6項準用第5項之規定，本件聲請人須有不可歸責
    於己致履行顯有重大困難之事由，始得聲請更生。然依萬泰
    商業銀行所提出之陳報狀（見卷155頁），聲請人於協商成
    立後，曾經依約履行23期，自97年5月起，即未再繳交協商
    款，並由萬泰銀行報送毀諾註記至聯合徵信中心，是聲請人
    自協商成立後，縱使96年8月原任職之公司倒閉，導致收入
    短少，聲請人均能依約履行，卻於本條例施行後，旋即毀諾
    ；因此，聲請人是否確有履行之困難，亦或僅係藉由更生程
    序圖謀減免債務，即有疑義。次查，依聲請人所出具之收入
    切結書（見卷52頁），聲請人於原任職公司倒閉後，即自營
    小吃店，每月扣除成本後，實收僅15,000元，而單就聲請人
    之收入，固不足以負擔依協商條件每月應清償之金額28,423
    元；惟聲請人之配偶亦任職於桃園縣政府警察局，其96年之
    收入總額為1,013,434元（見卷61頁），平均每月收入約為
    84,453 元，是聲請人配偶之收入不僅遠高於聲請人，亦較
    一般受薪階級為豐厚﹔再者，夫妻既以共同生活為目的，自
    應同甘共苦，況基於家庭生活所生之債務，當由夫妻共同負
    擔，是聲請人配偶不僅可負擔全數之家庭費用，甚可協助聲
    請人清償債務；又本條例之立法意旨，乃在於幫助陷於經濟
    上困境之債務人，得藉由更生或清算程序，走出經濟困境，
    避免走向絕路，實現憲法所保障之生命權，其並非在幫助債
    務人保持其舊有之生活水平，因此在考量所謂之「生活必要
    性支出」，自以維持一般人最低生活水平所需為準，且不僅
    聲請人之配偶應共體時艱，即便係受聲請人扶養之人亦應為
    相同之比照；參諸行政院所公佈97年臺灣省最低生活費用為
    9,829元，是聲請人之家庭必要支出應為39,316元（計算式
    ：9,829元×4＝39,316元），又聲請人固陳「子黃駿麟經診
    斷有注意力缺乏過動症，且每月都需要支出一筆醫療費」等
    語，並提出長庚醫院所開立之診斷證明書為證，惟聲請人並
    未釋明每月為醫治此疾病所需支出診療費用之多寡，且亦未
    提出相關費用收據供本院參考，本院亦無從斟酌之。是以聲
    請人及配偶之月收入合計共99,453元，扣除必要支出39,316
    元，尚餘60,137元，即便再扣除每月應清償之房貸18,250元
    （按聲請人既於97年5月即已毀棄協商之承諾，自應以毀諾
    當時每月所繳交之房貸為計算標準），仍有41,887元可供運
    用，而該餘額亦遠高於聲請人依上開協商條件每月所應清償
    之金額28,423元，再參諸聲請人自96年8月後，收入已銳減
    至15,000元，尚能依約履行至97年4月，足徵聲請人並無履
    行之困難。從而，本件聲請人聲請更生，即屬違背本條例第
    151條第6項準用第5項之規定，且該欠缺亦無從補正，自應
    回其聲請。
四、依消費者債務清理條例第8條、第15條，民事訴訟法第95條
    、第78條之規定，爰裁定如主文。
中    華    民    國    98     年    2     月    27   日
                  民事庭法  官  李媛媛
以上正本係照原本作成。
如不服本裁定，應於裁定送達後10日內，以書狀向本院提出抗告
，並繳納抗告費新臺幣1千元。
中    華    民    國    98     年    3     月    2    日
                        書記官  黃錫煒


司法院資訊處製作；財團法人民間司法改革基金會備份。
